---
output: html_document
editor_options: 
  chunk_output_type: console
---
### Pivot, Reshape

```{r}
library(haven)
library(dplyr)
load(url("https://github.com/AlvaroLimber/MD_UCB/raw/main/eh21.RData"))
```


> Problema: Cuál es la cantidad promedio de tenencia del equipamiento (17 items) en los hogares?.

```{r}
eh21eq %>% mutate(aux=(s09c_14==1)) %>% select(folio,aux) %>% group_by(folio) %>% summarise(teq=sum(aux)) %>% summarise(mean(teq))
```

> Problema: Generar una base de datos a nivel de folio, donde existan 17 variables que indiquen si el hogar cuenta o no con un determinado equipamiento.

```{r}
library(tidyr)
#?pivot_longer()
bd1<-eh21eq %>% select(folio,item,s09c_14) %>% pivot_wider(names_from = item, values_from = s09c_14, names_prefix = "it.")
#incluyendo el resto de variables del equipamiento
bd2<-eh21eq %>% select(folio,item,s09c_14:s09c_17) %>%  pivot_wider(names_from = item, values_from = s09c_14:s09c_17)
```

Tarea para su casa: Usar la base de datos bd2 y transformarla a la original. WIDE a LONG.

### Uniendo bases de datos

Vamos a distinguir 2 tipos de uniones:

  * Con la finalidad de incrementar observaciones (filas)
  * Con la finalidad de incrementar variables (columnas)

> Problema: Crear 2 bases de datos a partir de la base de viviendas, según el departamento: Una para Beni, la otra Cochabamba. Luego unir esas bases de datos.

```{r}
#Beni 8, Cochabamba 3. 
bn<-eh21v %>% filter(depto==8)
cb<-eh21v %>% filter(depto==3)
#combinar bases por filas 
bd3<-rbind(bn,cb)#apilar bases de datos
bd4<-bind_rows(bn,cb)
```

Recomendaciones:

  * Se debe adecuar los *nombres* de las variables en las bases de datos que se van a unir. Asegurarse que sean los mismos nombres, verificar las mayúsculas, minúsculas.
  * Asegurarse que las variables similares en las bases de datos tengan el mismo *formato*.

> Problema: Unir la base de datos de vivienda con la base de datos de equipamiento generada en el pivot.

Cuando el objetivo es traer variables de una base de datos externa a la base de datos de trabajo, se debe identificar una variable de union "key".

```{r}
#merge R
eh21va<-merge(eh21v,bd2)# (folio v) 1:1 (folio e)
bna<-merge(bn,bd2)# 1:1 manda la base principal
bna2<-merge(bn,bd2,all.y = T)# 1:1 manda la base externa
eh21p_eq<-merge(eh21p,bd2)# (folio personas) n:1 (folio e)
#dplyr
#left_join
a1<-left_join(bn,bd2)
#right_join
a2<-right_join(bn,bd2)
#inner_join conserva todas las uniones existentes
a3<-inner_join(bn,bd2)
```

