### Descripción univariada 

El objetivo es conocer estadísticas básicas de cada variable.

  + Cualitativas: Conteo, %
  + Cuantitativas: tendencia central, variabilidad, medidas de forma, densidad. 

Encuesta a hogares

```{r}
rm(list=ls())
library(haven)
eh21p<-read_sav("/Volumes/GoogleDrive-101013334586839798098/My Drive/BD_MD/eh2021/EH2021_Persona.sav")
eh21v<-read_sav("/Volumes/GoogleDrive-101013334586839798098/My Drive/BD_MD/eh2021/EH2021_Vivienda.sav")
eh21di<-read_sav("/Volumes/GoogleDrive-101013334586839798098/My Drive/BD_MD/eh2021/EH2021_Discriminacion.sav")
eh21eq<-read_sav("/Volumes/GoogleDrive-101013334586839798098/My Drive/BD_MD/eh2021/EH2021_Equipamiento.sav")
save(eh21p,eh21v,eh21di,eh21eq,file = "eh21.RData")

load(url("https://github.com/AlvaroLimber/MD_umsa/raw/main/data/eh21.RData"))
```

  - Cualitativas
  
```{r}
library(dplyr)
# depto p0 area
eh21p %>% group_by(depto) %>% summarise(n())#conteo
eh21p %>% group_by(area) %>% summarise(n())

eh21p %>% group_by(depto) %>% summarise(personas=n()) %>% mutate(Porcentaje=(personas/sum(personas))*100)

eh21p %>% group_by(p0) %>% summarise(personas=n()) %>% mutate(Porcentaje=(personas/sum(personas))*100)
```

  - Cuantitativas  

```{r}
#aestudio años de educación
#ylab ingreso laboral mensual
#  edad s01a_03

mean(eh21p$s01a_03)
median(eh21p$s01a_03)
sd(eh21p$s01a_03)
summary(eh21p$s01a_03)
quantile(eh21p$s01a_03,c(0.25,0.95))

quantile(eh21p$ylab,na.rm = T)
quantile(eh21p$ylab,c(0.1,0.2,0.3,0.4),na.rm = T)
quantile(eh21p$ylab,seq(0,1,0.1),na.rm = T)
seq(0,1,0.1)
quantile(eh21p$ylab,seq(0,1,0.01),na.rm = T)
seq(0,1,0.1)
#install.packages("ggplot2")
library(ggplot2)# Gramática de figuras

ggplot(eh21p,aes(aestudio))+geom_density()
ggplot(eh21p,aes(ylab))+geom_density()
ggplot(eh21p,aes(ylab))+geom_boxplot()
ggplot(eh21p,aes(log(ylab)))+geom_boxplot()
ggplot(eh21p,aes(log(ylab)))+geom_density()
```

Gramática de figuras

  - Base de datos
  - Estética (variables)
  - Geometría

### Identificando relaciones

El objetivo es tener una medida estadística que nos indique algo sobre la relación existente entre 2 o más variables.

  - Cuali vs cuali

```{r}
library(haven)
# Área pobreza
table(eh21p$area,eh21p$p0)
chisq.test(table(eh21p$area,eh21p$p0))
```

Test de independencia $\chi^2$

  - H0: Independencia

Cuanti vs cuanti: Lo más útil y práctico es hacer una **correlación**, sin embargo, lo que se estudia es una relación lineal, además son relaciones *casuales*
