---
output: html_document
editor_options: 
  chunk_output_type: console
---
## Transformación

Hasta este momento no se realizaron alteraciones o cambios a la base de datos original (bruta, primitiva). El objetivo de la transformación es introducir cambios en la base de datos, estos cambios pueden ser:

  - Renombrar variables
  - Adecuar los formatos
  - Limpieza de texto
  - Crear nuevas variables a partir de otras
  - Tratar a los datos atípicos
  - Tratar a los datos faltantes
  - Agregar la información 

### Renombrar variables

Existen varias recomendaciones sobre el nombre de las variables, el principio básico es que sean **funcionales al investigador**. Sin embargo, hay algunas recomendaciones:

  - Usar nombres cortos
  - No usar espacios ni caracteres extraños (evitar problemas con e encoding); ejemplos ñ, los acentos, $,%,&,*.
  - Usar solo mayúsculas o minúsculas
  - Evitar nombres sólo con números o que inicie en un número
  - Usar nombres intuitivos relacionas a la variable
  - Evitar sobre escribir otras variables
  
### Adecuación de formatos

Es importante asegurarse que las distintas variables de estudio se encuentren en el formato adecuado. En el R se debe tener cuidado con las variables cualitativas, estas deben ser declaradas como variables de tipo factor.

```{r}
x<-c(1,2,3,"hola",4)
mean(x)
typeof(x)
xx<-as.numeric(x)
mean(xx,na.rm = T)
#as.character()# convertir a texto
sexo<-c(1,2,2,1,1,1,1,1,2,2)
sexo
summary(sexo)
sexo1<-as.factor(sexo)
summary(sexo1)
#etiquetas
sexo2<-factor(sexo,c(1,2),c("H","M"))
sexo2
summary(sexo2)
plot(sexo2)
#escala
aa<-c(1,1,1,1,2,2,2,1,2,1,3,3,3)
aa
factor(aa,c(1,2),c("Alto","Medio"))
factor(aa,c(1,2,3),c("Alto","Medio","Bajo"))
factor(aa,c(1,2,3,9),c("Alto","Medio","Bajo","No responde"))
```

Para trabajar con variables relacionadas a fechas y hora, se recomienda explorar la librería **lubridate**

### Limpieza de texto

  + Mayúsculas, minúsculas
  + Espacios
  + Extraer partes
  + Reemplazar
  + Eliminar números, símbolos, stopwords
  
```{r}
library(dplyr)
x<-c("Hola a todos y a todas",
     "Hóla a Todos Y a todaS",
     "Hola     a Todos Y a todaS    ",
     "    Hola   a todos, y a todas   ",
     "HolX a tXdo5 y a todas")
tolower(x)
toupper(x)
x %>% tolower()

gsub("o","x",c("bolivia","cochabamba"))
## y
y<-tolower(x)
y<-gsub("hóla","hola",y)
y<-gsub("holx","hola",y)
y<-gsub("txdo5","todos",y)
y<-gsub(",","",y)
library(stringr)
y
str_trim(y)
y<-str_squish(y)
y
nchar(y)
substr(y,7,22)
str_split(y," ")

str_split("cochabamba","a")
str_split(y," ")
#install.packages("tm")
library(tm)# text minning

w<-c("hola a todos y todas, hoy es 14 de septiembre de 2022!!!!")
w %>% removeNumbers() %>% removePunctuation() %>% removeWords(stopwords("es")) %>% str_squish()

stopwords("es")
```

### Creación de variables

Se refiere a crear nuevas variables, estas pueden ser definidas con base a otras ya existentes o simplemente con algún criterio de utilidad.

  + Constantes
  + Binarias
  + Funciones matemáticas
  + Recodificar
  + Agregar información
  + Indicadores
  
```{r}
load(url("https://github.com/AlvaroLimber/MD_UCB/raw/main/eh21.RData"))
# Constantes
eh21p %>% mutate(x=1) %>% select(folio,x)
eh21p %>% mutate(x=n()) %>% select(folio,x)
eh21p %>% group_by(folio) %>% mutate(x=n()) %>% select(folio,x)
# Binarias}
eh21p %>% mutate(mujer=(s01a_02==2)) %>% select(s01a_02,mujer)

eh21p %>% mutate(g60=(s01a_03>=60)) %>% select(s01a_03,g60)

eh21p %>% mutate(g60=(s01a_03>=60)) %>% select(s01a_03,g60) %>% summarise(g60=mean(g60)*100)

eh21p %>% mutate(g60=(s01a_03>=60)) %>% select(area,s01a_03,g60) %>% group_by(area)%>%  summarise(g60=mean(g60)*100)
#crear una variable binaria que identifique a las personas menores de 5 y mayores de 60, simultaneamente.
eh21p<-eh21p %>% rename(edad=s01a_03) %>% 
  mutate(g560=(edad<5 | edad>60))
eh21p %>% select(edad,g560) %>% tail()

eh21p %>% group_by(depto) %>% summarise(g560=mean(g560)*100)

bd<-eh21p %>% filter(g560==T)

# Funciones matemáticas
hist(eh21p$ylab)
eh21p<-eh21p %>% mutate(lylab=log(ylab))
hist(eh21p$lylab)
#estandarización
eh21p<-eh21p %>% mutate(sylab=scale(ylab))
hist(eh21p$sylab)
# Recodificar
# Agregar información
# Indicadores
```
  
  
### Valores atípicos

Detectar y tratar los valores atípicos es muy relevante antes del modelado, ya que esto pueden afectar los resultados finales, recordar por ejemplo que la media es una medida susceptible a los valores atípicos y la media es un instrumento de muchos modelos de minería de datos. 

Una manera inicial de tratar con datos atípicos en variables con fuertes variaciones es la transformación log. 

En la mayoría de los casos de los modelos de minería de datos se trabaja con un enfoque multivariante, es decir, no se debe tratar los valores atípicos con un enfoque unidimensional. 

Existen varias técnicas para detectar datos atípicos, entre las mas recomendadas son:

  + Componentes principales (siguiente tema)
  + Distancias a centros, vecindades. Bacon (agrupamiento)

```{r}
install.packages("wbacon")
library(wbacon)
data<-as.data.frame(matrix(rnorm(1000),100,10))
data$V1[1]<-10
m1<-wBACON(data)
m1
is_outlier(m1)
which(is_outlier(m1))
summary(m1)
plot(m1)
```

El tratamiento de los datos atípicos es muy diverso y depende de los insumos con los que se cuente.

  - Si encontramos datos atípicos, se sugiere verificar el vector de observación y evaluar si se trata de un dato correcto o un dato incorrecto o mal transcrito.
  - Si no es posible lo anterior, se sugiere no tomar en cuentas los casos registrados como atípicos y si se trata de un proyecto continuo, se sugiere analizar los casos atípicos de forma aparte.
  - Una última estrategia para tratar datos atípicos cuando no se quiere perder la información es *imputar los datos atípicos*. 
