---
title: "0831Lab-MD"
output: html_document
date: "2022-08-31"
---

```{r setup, include=FALSE}
knitr::opts_chunk$set(echo = TRUE)
```

## R Markdown

$$\int_0$$

```{r, echo=FALSE}
x = 1:100
y = x^2
```

```{r, echo=FALSE}
plot(x,y)
```


## Importacion

Traer una base de datos externa y cargarla en el sistema de interes, en nuestro caso R.


```{r}
rm(list=ls())

library(haven)
library(readxl)

getwd()
setwd("/Users/ignaciopaz/University/DataMining")

bd20 <- read.csv("en2020.csv", sep="|")
save(bd20, file="bd20.RData")
View(bd20)
```

## Exploracion

Ejemplo, en la base de datos de las elecciones 2020

+ Unidad de investigacion (fila): Encontrar un ID, key: Mesas Electorales
+ Variables Geograficas, identificacion del recinto y la mesa, finalmente variables vinculadas a los votos por partido politico.


```{r}
unique(bd20$Nombre.DEPARTAMENTO)
length(unique(bd20$Codigo.20))
names(bd20)
```

### Diccionario de Variables

Es u nlistado de las variables y sus caracteristicas de formato y alguna informacion adicional, Lo mas importante es saber que variables son cualitativas y cuales cuantitativas.

```{r}
str(bd20) #estructura
str(bd20$VALIDOS)
```

### Niveles de agregacion

La base de datos puede tener ua unidad de investigacion **elemental**, pero, puede tener tambien informacion de unidades de interes mas grandes, es decir; que agreguen a las unidades elementales

> Problema: Construir una base de datos a nivel de los recintos, con la infomracion de los votos para el MAS, CC, VALIDOS

```{r}
library(dplyr) #Gramatica de datos
bdre20 <- bd20 %>% group_by(Codigo.RECINTO, Nombre.RECINTO) %>% summarise(sum(CC), sum(MAS.IPSP), sum(VALIDOS))
View(bdre20)
``` 

### Descripcion univariada

El objetivo es conocer estadisticas basicas de cada variable.

  + Cualitativas: Conteo, %
  + Cuantitativas: Tendencia Central, Variabilidad, 


