---
output: html_document
editor_options: 
  chunk_output_type: console
---
# Preprocesamiento

## Exploración

### Identificando relaciones

El objetivo es tener una medida estadística que nos indique algo sobre la relación existente entre 2 o más variables.

  - Cuali vs cuali

Test de independencia $\chi^2$

  - H0: Independencia

Cuanti vs cuanti: Lo más útil y práctico es hacer una **correlación**, sin embargo, lo que se estudia es una relación lineal, además son relaciones *casuales*

### Aproximación Visual (Visualización)

```{r}
rm(list=ls())
library(GGally)
library(Hmisc)
library(haven)
library()
library("TeachingDemos")
load(url("https://github.com/AlvaroLimber/MD_UCB/raw/main/eh21.RData"))
ggpairs()
faces()
describe()
```

## Filtrado y selección
### Filtrado de observaciones
### Selección de variables
### Pivot, Reshape

> Problema: Cuál es la cantidad promedio de tenencia del equipamiento (17 items) en los hogares?. Mostrar un histograma.

> Problema: Generar una base de datos a nivel de folio, donde existan 17 variables que indiquen si el hogar cuenta o no con un determinado equipamiento.

```{r}
library(tidyr)
#?pivot_longer()
#?pivot_wider()
```

### Uniendo bases de datos

Vamos a distinguir 2 tipos de uniones:

  * Con la finalidad de incrementar observaciones (filas)
  * Con la finalidad de incrementar variables (columnas)

> Problema: Crear 2 bases de datos a partir de la base de viviendas, según el departamento: Una para Beni, la otra Cochabamba. Luego unir esas bases de datos.

Recomendaciones:

  * Se debe adecuar los *nombres* de las variables en las bases de datos que se van a unir. Asegurarse que sean los mismos nombres, verificar las mayúsculas, minúsculas.
  * Asegurarse que las variables similares en las bases de datos tengan el mismo *formato*.

> Problema: 

```{r}
#merge
#left_join
#right_join
#inner_join
```

