---
output: html_document
editor_options: 
  chunk_output_type: console
---
# Preprocesamiento

## Exploración

### Identificando relaciones

El objetivo es tener una medida estadística que nos indique algo sobre la relación existente entre 2 o más variables.

  - Cuali vs cuali

Test de independencia $\chi^2$

  - H0: Independencia

Cuanti vs cuanti: Lo más útil y práctico es hacer una **correlación**, sin embargo, lo que se estudia es una relación lineal, además son relaciones *casuales*

### Aproximación Visual (Visualización)

```{r}
rm(list=ls())
library(GGally)#gráficos para la exploración
library(Hmisc)# describir 
library(TeachingDemos)# datos multivariados
library(haven)
library(dplyr)
load(url("https://github.com/AlvaroLimber/MD_UCB/raw/main/eh21.RData"))
cor(eh21p$aestudio,eh21p$s01a_03,use="pairwise.complete.obs")
cor(eh21p[,c("aestudio","ylab","s01a_03")],use="pairwise.complete.obs")
cor(eh21p[,c("aestudio","ylab","s01a_03")],use="complete.obs")

describe(eh21p$s01a_03)
describe(eh21p$ylab)
describe(eh21p[,c("aestudio","ylab","s01a_03")])
describe(eh21p$p0)
#visual
eh21p$s01a_02<-as.factor(eh21p$s01a_02)
ggpairs(eh21p[,c("aestudio","ylab","s01a_03","s01a_02")])
# Caras de Chernof: Anomalias multivariantes en pocos
#las variables deben ser cuantiativas
aux<-na.omit(eh21p[ ,c("aestudio","ylab","s01a_03")])
faces(aux[1:20, ])

```

## Filtrado y selección

Se refiere a seleccionar ya sean los casos de interés (filas) o las variables a utilizar en el modelado (columnas)

### Filtrado de observaciones

> Problema: Seleccionar a las mujeres con ingresos laborales

```{r}
aux<-unique(eh21p$s01a_02)
p1<-eh21p %>% filter(s01a_02==2 & is.na(ylab)==F)
p1<-eh21p %>% filter(s01a_02==2 & !is.na(ylab))
```

> Problema: Seleccionar a los/las jefes/jefas de hogar con ingresos laborales del departamento de Santa Cruz

```{r}
p2<-eh21p %>% filter(is.na(ylab)==F & s01a_05==1 & depto==7)
```

### Selección de variables

```{r}
eh21p %>% select(folio,depto,p0)
eh21p %>% filter(is.na(ylab)==F & s01a_05==1 & depto==7) %>% select(folio,depto,p0)

eh21p %>% select(-folio)
eh21p %>% select(-c(folio,p0,ylab))
```

### Pivot, Reshape

> Problema: Cuál es la cantidad promedio de tenencia del equipamiento (17 items) en los hogares?. Mostrar un histograma.

> Problema: Generar una base de datos a nivel de folio, donde existan 17 variables que indiquen si el hogar cuenta o no con un determinado equipamiento.

```{r}
library(tidyr)
#?pivot_longer()
#?pivot_wider()
```

### Uniendo bases de datos

Vamos a distinguir 2 tipos de uniones:

  * Con la finalidad de incrementar observaciones (filas)
  * Con la finalidad de incrementar variables (columnas)

> Problema: Crear 2 bases de datos a partir de la base de viviendas, según el departamento: Una para Beni, la otra Cochabamba. Luego unir esas bases de datos.

Recomendaciones:

  * Se debe adecuar los *nombres* de las variables en las bases de datos que se van a unir. Asegurarse que sean los mismos nombres, verificar las mayúsculas, minúsculas.
  * Asegurarse que las variables similares en las bases de datos tengan el mismo *formato*.

> Problema: 

```{r}
#merge
#left_join
#right_join
#inner_join
```

